【裁判字號】    89,易,273
【裁判日期】    900412
【裁判案由】    詐欺
【裁判全文】
臺灣基隆地方法院刑事判決                            八十九年度易字第二七三號
    公  訴  人  臺灣基隆地方法院檢察署檢察官
    被      告  丁○○
右列被告因詐欺案件，經檢察官提起公訴 (八十九年度偵字第七一五號、八十八年度
偵字第六九二四號），本院判決如左：
    主  文
丁○○連續行使偽造私文書，處有期徒刑壹年陸月。
    事  實
一、緣丁○○自民國八十七年間起，在基隆市七堵區陸續召集二個民間互助會並擔任
    會首；其中第一個互助會，自民國八十七年六月一日起，至八十九年五月一日止
    ，連會首在內計二十四人，每會新台幣（下同）二萬元，於每月一日開標；第二
    個互助會，自民國八十八年四月六日起，至九十年八月六日止，連會首在內計三
    十人，每會新台幣二萬元，於每月六日開標。上揭二互助會之開標地點，均在丁○○基隆市○○街一五四巷一之一號二樓住處。詎丁○○竟基於意圖為自己不法
    所有之概括犯意，連續自八十七年底起至同年十一月間止，在其前開住處連續偽
    造以前揭第一個互助會會員陳梅英、蔡月嬌、己○○、甲○○名義製作之標單各
    一次，戊○○、丙○○、林桂花等名義製作之標單各二次，並偽造前揭以第二個
    互助會會員乙○○、劉麗英名義製作之標單各一次（標單均於開標後丟棄而滅失
    ），並於開標時持前開標單參與競標而得標，再向各互助會當次活會會員詐稱係
    被冒標人得標（向被冒標人收取會款時則另詐稱係他人得標），足以生損害於丙○○、甲○○、陳梅英、蔡月嬌、己○○、甲○○、戊○○、丙○○、林桂花、
    乙○○、劉麗英，並使丙○○、甲○○等活會會員均陷於錯誤，而如期交付會款
    予丁○○。迨於八十八年十一月間該互助會無故止會，各會員始知上情。
二、案經丙○○、甲○○訴由台灣基隆地方法院檢察署檢察官偵查起訴。
    理  由
一、訊據被告丁○○對於右揭事實除對於冒標丙○○二會之事實辯稱伊僅冒標一會，
    另外一會乃係受讓於丙○○云云，餘均坦承不諱，核與告訴人甲○○指述相符，
    並經證人己○○、戊○○、林有房即陳梅英之公公到庭結證屬實，並有讓渡書四
    紙、互助會會員名冊影本五紙、支票影本一紙、本票影本三紙在卷可證；至被告
    雖辯以丙○○部分一會，業已轉讓與被告，經查卷附被告提出之丙○○簽立之讓
    渡書一紙固記載告訴人丙○○於八十八年七月三十一日將其參加前揭第一個互助
    會中之一會之權利，讓予被告丁○○，惟前揭讓渡書係於被告冒標其互助會後交
    付告訴人丙○○二十七萬二千元之部分會款時，並要求丙○○所簽立一節，業據
    告訴人丙○○指述綦詳，又觀諸偵查卷附丙○○提出之互助會會員名冊末尾，有
    「七月三十一日拿二七二０００元這會死會部分付清」之附記，其旁並有被告丁○○之簽名，堪認前揭讓渡書記載之轉讓，其時間係在被告冒名盜標會款之後，
    雖可作為被告犯罪所生損害與犯罪後態度量刑上之參考，但與被告偽造標單、詐
    欺取財之犯行成立與否無涉，是被告所辯要無可採，本案事證明確，被告犯行洵
    堪認定，應依法論科。
二、按民間互助會，除有特別約定外，僅係會首與會員訂立之契約，會員與會員間並
    無法律關係存在，而已得標會員，依據其與會首間之契約，無論何人得標，均有
    按期繳交會款之義務，故會首冒名盜標，其詐欺所得之款，應僅限於未得標會員
    繳納之會款，被告丁○○以其他會員名義偽造標單並行使之，以向活會會員冒標
    互助會款，核其所為，係犯刑法第二百十六條、第二百十條之行使偽造私文書罪
    及刑法第三百三十九條第一項詐欺取財罪。其偽造私文書為行使偽造私文書之低
    度行為，應為行使偽造私文書之行為所吸收，不另論罪。又被告行使偽造私文書
    並詐領會款之數次行為，均時間緊密，手法相同，觸犯構成要件相同之罪名，顯
    係基於概括犯意反覆為之，為連續犯，應依刑法第五十六條之規定以一罪論，並
    均加重其刑。至於被告每次冒用他人名義得標後，以一詐欺行為向多位會員詐欺
    ，係以一行為觸犯數罪名，為想像競合犯，應依刑法第五十五條之規定，從一重
    處斷。所犯上開二罪間有方法、結果之牽連關係，為牽連犯，應從一重論以連續
    行使偽造私文書罪。公訴人雖認被告僅向自助會會員謊稱係其他會員得標，並無
    製作標單之偽造文書情事，惟查，被告於本院調查時自承標單上均須記載競標人
    姓名，告訴人甲○○、丙○○亦於本院調查中稱標單上須記載競標人姓名及競標
    金額（見本院八十九年八月二十一日、同年十月二十三日訊問筆錄），堪認被告
    確有行使偽造私文書之犯行，又被告此部分犯行，雖未經起訴，惟其與已起訴之
    詐欺犯行部分，有牽連犯之裁判上一罪關係，本院自得併予審理，附此敘明。
    爰審酌被告因個人理財不當，竟起意冒標所召集互助會會款之犯罪動機，犯罪行
    為十二次，所詐得會款逾三百萬元，所生損害非經，及其犯後迄未與告訴人達成
    民事和解，併其犯罪後僅坦承犯行之態度等一切情狀，量處如主文所示之刑，以
    示懲儆。至被告冒標所偽填競標利息之標單十二紙，均已於每次開標後當場將標
    單丟棄而滅失，業據被告陳明在卷，爰不予宣告沒收，併此敘明。
據上論斷，應依刑事訴訟法第二百九十九條第一項前段、第三百條，刑法第五十六條
、第二百十六條、第二百十條、第三百三十九條第一項，判決如主文。
本案經檢察官周慶華到庭執行職務
中    華     民     國     九   十     年     四     月     十    二     日
                                      臺灣基隆地方法院刑事第三庭
                                          法  官
右正本證明與原本無異。
對於本件判決如有不服，應於收受送達後十日內，向本院提出上訴書狀，上訴於臺灣
高等法院，並按他造當事人之人數附具繕本。
                                          書記官


司法院資訊處製作；財團法人民間司法改革基金會備份。
